【裁判字號】    91,易,739
【裁判日期】    920910
【裁判案由】    背信
【裁判全文】
臺灣桃園地方法院刑事判決                          九十一年度易字第七三九號
    公  訴  人  臺灣桃園地方法院檢察署檢察官
    被      告  乙○○
    選任辯護人  何啟熏律師
右列被告因背信案件，經檢察官提起公訴（九十一年度偵字第二四三號），本院判決
如左：
    主  文
乙○○無罪。
    理  由
一、公訴意旨略以：如起訴書所載（如附件）。
二、公訴人認被告涉有前述犯罪事實，無非係以被告係「義鈴工業股份有限公司」（
    義鈴公司）之負責人，被告受美國「邊鎮公司」（ＳＩＤＥ  ＴＯＷＮ）之甲○
    ○（ＪＡＣＫ  ＣＨＥＮ）之委託，簽訂契約，代甲○○開立平頭釘鎚之模具，
    契約約定乙○○僅得將所生產平頭釘鎚售予甲○○，亦即甲○○享有專屬權，乙
    ○○不得私下他售，惟乙○○竟另行在美國市場販賣其代甲○○開立且完全相同
    之平頭釘鎚模具，並在網路上大肆廣告販賣。因認被告涉有刑法第三百四十二條
    第一項之背信罪嫌等語。訊據被告堅決否認有為前述犯罪事實，辯稱：與邊鎮公
    司間係成立買買契約，而非委任契約，且被告所生產於美國銷售之平頭釘鎚模具
    ，與被告為告訴人開立之模具不同，又與告訴人簽約時，被告並非義鈴公司之負
    責人等語。
三、按犯罪事實應依證據認定之，無證據不得推定其犯罪事實；又不能證明被告犯罪
    者，應諭知無罪之判決。刑事訴訟法第一百五十四條第二項、第三百零一條第一
    項分別定有明文。再按刑事訴訟上證明之資料，無論其為直接證據或間接證據，
    均須達於通常一般之人均不致有所懷疑，而得確信其為真實之程度，始得據為有
    罪之認定，若其關於被告是否犯罪之證明未能達此程度，而有合理之懷疑存在時
    ，致使無從形成有罪之確信，在刑事訴訟「罪疑唯輕」、「無罪推定」原則下，
    根據「罪證有疑，利於被告」之證據法則，即不得遽為不利被告之認定，最高法
    院七十六年台上字第四九八六號判例意旨曾強調此一原則，足為參照。此無罪推
    定原則，亦經九十二年九月一日生效之刑事訴訟法第一百五十四條第一項所明定
    ：「被告未經審判證明有罪確定前，推定其為無罪」。再按告訴人之告訴，係以
    使被告受刑事訴追為目的，是其陳述是否與事實相符，仍應調查其他證據以資審
    認，最高法院五十二年台上字第一三００號判例早有明示，本院以為，此證據法
    則，於自訴案件亦應適用於自訴人；於非告訴乃論之案件，且適用於被害人，自
    屬當然。按法人與自然人為不同之權利主體，兩者所享之權利或所負之義務應屬
    個別，不得混為一體，依法組織之公司（法人）間相互簽訂契約，雖係由有代表
    權或代理權之自然人簽約，惟受契約規範及履行契約者究為法人，而非自然人，
    兩者不應混淆，此乃民法總則甚或法學緒論之基本概念。末按法人為刑事被告，
    除法律另有「兩罰」或「代罰」之特別明文規定外，在實體法上不認其有犯罪能
    力，亦即不得為刑事被告；在程序法上亦不認其有當事人能力，故以法人為被告
    而起訴，其程序即屬違背規定，應依刑事訴訟法第三百零三條第一款，為不受理
    之判決。三十年院字第二一一五號解釋、最高法院二十九年上字第八九號判例、
    五十四年台上字第一八九四號判例，均同此意旨。此亦為刑法總則對於犯罪行為
    人，及刑事訴訟法對於當事人能力之基本概念。
四、查公訴人認被告與告訴人間確有專屬權契約存在，告訴人亦確享有專屬權，被告
    又確係受告訴人委任而為甲○○處理事務之人等事實，係據提出美國「邊鎮公司
    」及「義鈴公司」所簽訂之合約書一件，而代表雙方公司簽約之人為告訴人及被
    告，此有合約書英文版本及翻譯自英文版本之中文版本各一件在偵查卷可證。殊
    不論本案美國「邊鎮公司」公司，以及甲○○究是否該公司負責人，抑或僅係代
    理人之身分，而有無提起告訴之權的爭議，公訴人並未於偵查中究明之事實，基
    於前述說明，本案契約之當事人為美國「邊鎮公司」及「義鈴公司」法人，而非
    代表各該公司之自然人甲○○及被告乙○○，亦即受專屬契約所拘束者為契約訂
    契約之法人，而非代表簽訂契約之自然人自明。另查本案契約簽定於西元一九九
    九年（即民國八十八年）三月一日，合約書載明甚詳，而八十八年三月一日時，
    「義鈴公司」之負責人為劉家揚，而非被告，被告當時係擔任公司總經理一職，
    並不負責公司營運之決定，而至九十一年五月八日，被告始擔任公司董事長，而
    為公司負責人，此除據被告於本院審理中陳述在卷外，並有被告所提出公司登記
    事項卡及變更登記事項卡各一件在卷為據，對於被告於簽約當時非公司負責人之
    情，告訴代理人邱清銜律師亦不爭執，惟陳述稱被告為實際負責人等語在卷（詳
    見本院九十二年二月十四日訊問筆錄、同年八月二十八日審理筆錄）。是公訴人
    並未指出任何證明方法，證明本案係自然人之被告違約。且公訴人對於義鈴公司
    違約之事實，亦僅泛稱「被告亦確實在美國告訴人所專屬之市場販賣與告訴人模
    具相同之平頭釘鎚無誤」等語，所提出者係被告爭執非同型式之平頭釘鎚，及非
    同款式之平頭釘鎚廣告頁，並未提出足以證明義鈴公司所生產者與邊鎮公司所生
    產者為相同產品之證據，又即認二者產品相同，亦僅得證明係公司法人違約，又
    如公司法人有違背委託或委任之事務，致損害本人之利益，依前述說明，背信罪
    並無處罰法人之明文，亦即本罪之行為人僅自然人，而不及於法人，甚為明顯。
    是即認法人有前述情事，亦僅得循民事訴訟途逕，請求損害賠償，始為正途。再
    查對於自然人之被告是否違約，甚或有構成背信之情，公訴人均未指出證明之方
    法或證據，證明被告與法人違約間之關聯，自不得認法人違約，自然人即違約，
    而有背信之行為。
五、綜上所述，公訴人所提出之證據，均與法人相關，尚不足證明自然人之被告確有
    為本案犯行。此外，本院依職權調查本案現存及相關範圍之任何事證，仍查無其
    他證據，足認被告確有公訴人所指犯行，是不能證明被告有罪，依法即應諭知無
    罪之判決，以示審慎。
據上論斷，應依刑事訴訟法第三百零一條第一項，判決如主文。
本案經檢察官胡樹德到庭執行職務
中    華    民    國      九十二      年      九      月      十        日
                                  臺灣桃園地方法院刑事第二庭
                                      法  官  錢  建  榮
右正本證明與原本無異。
如不服本判決，應於判決送達後十日內向本院提出上訴狀( 應附繕本 )，上訴於臺灣
高等法院。
                                      書記官  劉  寶  霞
中    華    民    國      九十二      年      九      月    二十五      日
附件：起訴書一件。


司法院資訊處製作；財團法人民間司法改革基金會備份。
